臺灣臺北地方法院民事判決　　　　　　 99年度醫簡上字第2號
上　訴　人　臺北市立聯合醫院
法定代理人　張聖原
訴訟代理人　古清華律師
複代理人　　周宥廷
被上訴人　　陳進福
兼　　　上
特別代理人　陳建志
上列當事人間請求遷讓交還病床位等事件，上訴人對於中華民國
99年3月30日本院臺北簡易庭99年度北簡字第3860號宣示判決筆
錄提起上訴，本院於100年7月20日言詞辯論終結，判決如下：
    主      文
原判決關於後開第二項之訴及假執行之聲請，暨訴訟費用之裁判
廢棄。
被上訴人陳進福、陳建志應給付上訴人新臺幣肆拾壹萬仟壹佰
元，及自民國九十九年二月十五日起至清償日止，按週年利率百
分之五計算之利息。
其餘上訴駁回。
第一、二審訴訟費用由被上訴人負擔百分之九十九，餘由上訴人
負擔。
    事實及理由
一、被上訴人經合法通知，未於言詞辯論期日到場，核無民事訴
    訟法第386 條所列各款情形，爰依上訴人之聲請，由其一造
    辯論而為判決。
二、上訴人起訴主張：被上訴人陳建志前於民國97年12月10日，
    委託伊代為照護罹有失智症，語言及肢體均有退化現象之父
    即被上訴人陳進福，陳建志與伊簽訂「臺北市立聯合醫院附
    設仁愛護理之家照護合約書」（下稱系爭照護合約書），約
    定照護期間至97年12月31日止，每月照護費用為新臺幣（下
    同）42,000元，如有管灌、生活用品、衣服、尿布及特殊衛
    財等支出，則另行計算收費。惟系爭照護合約書期滿後，被
    上訴人拒絕簽署新照護合約，伊對陳進福已無提供照護之義
    務，基於人道之立場，仍給予適當之醫療及照護，陳建志身
    為陳進福之法定扶養義務人，竟拒絕給付照護費用，其受有
    利益屬無法律上之原因，致伊受有計413,100 元照護及相關
    費用之損害，構成民法上不當得利，應負返還所受利益之義
    務；又因陳建志對至親等同棄養之行為，已屬故意以背於善
    良風俗之方法加損害於伊，亦構成侵權行為，應負賠償損害
    義務。伊為此前於98年5月5日、98年7月2日以北市醫字第09
    830120101號函、第00000000000號函，請求陳建志清償上開
    費用未果，爰提起本件訴訟。並聲明：被上訴人應連帶給付
    上訴人413,100元，及自起訴狀繕本送達翌日起至清償日止
    ，按年息5％計算之利息。
三、被上訴人未於言詞辯論期日到場，亦未提出書狀作何聲明或
    陳述。
四、原審為上訴人敗訴之判決，上訴人不服，提起本件上訴，並
    聲明：(一)原判決廢棄。(二)上開廢棄部份，被上訴人應連帶給
    付上訴人413,100 元，及自起訴狀繕本送達翌日起至清償日
    止，按年息5％計算之利息。
五、上訴人起訴主張被上訴人陳進福繼續佔有使用仁愛護理之家
    之床位及設施，屬無法律上之原因，致上訴人受有損害，並
    因此減免被上訴人陳建志對陳進福之法定扶養義務，而請求
    被上訴人連帶返還不當得利等語，則本件爭點厥為：(一)上訴
    人請求陳進福返還不當得利，是否有據？(二)上訴人請求陳建
    志返還不當得利，是否有據？(三)上訴人請求渠等應負連帶賠
    償責任，有無理由？茲分述如下：
(一)、上訴人請求陳進福返還不當得利，是否有據？
    按無法律上之原因而受利益，致他人受損害者，應返還其利
    益。雖有法律上之原因，而其後已不存在者，亦同。民法第
    179條著有明文。經查：依上訴人提出系爭照護合約書前言
    約定：「本契約期間自簽訂之日起至97年12月31日為止。乙
    方（即陳建志）同意將其家屬及受照顧者陳進福先生/女士
    委託甲方（即上訴人）代為照護，乙方每月應至少探訪受照
    顧者二次，提供隨時可聯絡之電話與甲方，並同意以下之事
    項：一、甲方提供坐落於臺北市聯合醫院附設仁愛護理之家
    ，四人房暨第二條所定之服務，乙方依第四條所定收費標準
    繳費並安排受照護者進住使用。……四、繳費約定：1、甲
    方收費標準，入住甲方機構之費用（42,000元）依甲方入住
    收費標準核定，以上費用含床位費、生活照護服務費及伙食
    費。管灌另付差額，個人生活用品、衣服、尿布及特殊衛材
    等另計，為維護照護品質，其用品由甲方統一規定或代購。
    以上費用皆由乙方每月五日前依收據一次付清當用之照護費
    用。甲方如依臺北市立醫療院所醫療收費基準公告調整收費
    內容時，應於一個月前告知乙方，乙方若不同意甲方所為之
    調整及收費者，雙方得同意終止合約。2、乙方應於受照顧
    者入住時繳納保證金予甲方（保證金的金額為新臺幣伍萬元
    整），甲方於受照顧者離開護理之家，且結清全部帳款時，
    保證金無息退還乙方。如乙方欠繳相關費用，或對甲方應負
    損害賠償責任時，甲方得定五日以上之期限通知乙方繳納，
    逾期仍不繳納者，甲方得於保證金內扣抵，其不足數乙方仍
    應補足。……」等語（見本院臺北簡易庭99年度北簡字第38
    60號卷宗第19頁；下稱北簡卷宗），可知上訴人前與陳建志
    簽訂系爭照護合約，由陳建志委託上訴人代為照護陳進福，
    照護期間自97年12月10日起至同年月31日止，同意按月支付
    上訴人相關照護費用，上訴人於收受約定保證金，並安排陳
    進福入院後，陳進福受上訴人之照護，係基於系爭照護合約
    ，惟該合約既於97年12月31日屆至，而尚有繼續受照護之必
    要，經上訴人催請陳建志與之續約未果，即於是日起因委託
    期限屆至而失效，陳進福自此繼續佔有床位並使用院內設施
    ，屬無法律上之原因受有利益，致上訴人受有損害，揆諸前
    開條文意旨，上訴人請求陳進福返還其利益，即自98年1月
    起至同年11月30日止，依系爭照護合約約定每月照護費用42
    ,000元及產生相關費用，於依約扣除保證金50,000元後，尚
    應返還413,100元之不當得利等情，業據上訴人提出前開照
    護合約書影本附卷為憑，而被上訴人經合法通知，未於言詞
    辯論期日到場爭執，亦未提出書狀答辯供本院斟酌，自堪信
    上訴人之主張為真實，可認其就每月照護費用之請求，應屬
    有據。
(二)、上訴人請求陳建志返還不當得利，是否有據？
 1、又按不當得利係一方無法律上原因而受有財產上利益，致他
    人受有損害；所謂「財產上利益」為因一定事實之結果，改
    良其財產狀況，即以該事實之現在財產總額，與若無該事實
    時之財產總額相比較，來決定有無利益存在，因此積極的增
    加財產總額固屬得利，即便是消極的減免財產損失，亦屬之
    。而直系血親相互間，互負扶養之義務；負扶養義務者有數
    人時，應依左列順序定其履行義務之人：一、直系血親卑親
    屬。二、直系血親尊親屬。三、家長。四、兄弟姊妹。五、
    家屬。六、子婦、女婿。七、夫妻之父母。同係直系尊親屬
    或直系卑親屬者，以親等近者為先。負扶養義務者有數人而
    其親等同一時，應各依其經濟能力，分擔義務。民法第1114
    條、第1115條復有明文。經查：陳進福現年79歲，罹有失智
    症，語言及肢體均有退化現象，需仰賴餵食，無法自行行走
    ，顯無自行維生之能力，有上訴人提出陳進福臥病在床之照
    片及病歷摘要報告、亞東醫院出院病歷摘要在卷可按（見北
    簡卷宗第8 至18頁），而陳建志為陳進福之子，屬陳進福之
    直系血親卑親屬，依法為第一順位法定扶養義務人，對陳進
    福負扶養之義務，有戶籍謄本在卷可按（見北簡卷宗第53至
    55頁），復與上訴人訂定系爭照護合約，上訴人於系爭照護
    合約屆至後，催請陳建志續約未果，因未獲得陳進福家屬協
    助辦理出院或轉院手續，基於人道立場，不忍停止對陳進福
    之照護，而先行代墊支出之費用，就陳建志而言，其因此而
    毋庸負擔陳進福之相關支出，即減少其消極財產而受有利益
    ，致使上訴人受有損害，自構成不當得利之法律要件。從而
    上訴人請求陳建志返還代墊之扶養費用，其金額如上述，於
    法尚屬有據。
 2、原審雖以上訴人之給付，符合民法第180條第1款規定，不得
    請求陳建志返還費用，惟按：「給付，有左列情形之一者，
    不得請求返還：一、給付係履行道德上之義務者。…三、因
    清償債務而為給付，於給付時明知無給付之義務者。」民法
    第180條第1款、第3款固定有明文，然當事人間是否有道德
    上權利義務存在，應依社會通念由客觀上認定，如並無道德
    上義務而主觀上誤信有此義務而為給付，仍得請求返還其利
    益；而原無債務而誤以為有債務者，即使其不知係出於過失
    ，既非明知無債務之情形，仍得請求返還所受利益。此有臺
    灣臺東地方法院民、刑事裁判書（94年東小字第24號民事判
    決要旨）彙編參照。查陳進福受照護之必要，既非上訴人所
    致，則上訴人本於人道立場而為照護，依社會通念認定，非
    屬履行道德上之義務，詎原審誤解該條款之意旨，而認上訴
    人不得向陳建志而為請求，於法實有未洽。
(三)、上訴人請求渠等應負連帶賠償責任，有無理由？
    末按數人負同一債務，明示對於債權人各負全部給付之責任
    者，為連帶債務。無前項之明示時，連帶債務之成立，以法
    律有規定者為限。民法第272 條著有明文。查上訴人並未舉
    證證明其與被上訴人間有成立連帶債務之明示，就不當得利
    之法律關係，亦無連帶債務之相關規定，故被上訴人對上訴
    人所負返還責任之照護費用，雖為上訴人支出之同一筆費用
    ，惟被上訴人係基於法律規定之不同原因，對於上訴人各負
    全部給付之責任，雖其給付具有同一之目的，其中一人給付
    ，他造即同免其責任，但與連帶債務之性質各異，兩者所欲
    規範之法律效果亦不同，則上訴人依不當得利之法律關係，
    主張被上訴人負連帶返還責任，即屬無據。又上訴人請求就
    侵權行為、不當得利，擇一為被上訴人連帶給付不當得利之
    判決，姑不論被上訴人上開之行為，與上訴人主張民法第18
    4 條第1 項後段規定，故意以背於善良風俗之方法，加損害
    於他人者，應負損害賠償責任，其行為是否屬背於社會善良
    風俗之方法，渠等是否有故意之意圖，均未據上訴人提出相
    關事證為佐；且觀其情，兩造係先有照護合約，被上訴人因
    故未繼續與之履約，惟仍受上訴人之對待給付，兩造雖因契
    約期限屆至已無契約關係存在，而不生債務不履行之問題，
    亦難論有何故意或過失，以背於社會善良風俗之方法加損害
    於他人，自不構成民法上侵權行為，無迨審酌是否應負連帶
    債務，是對上訴人請求連帶給付之判決結果，已無二致。
六、據上論結，上訴人依不當得利之法律關係，請求被上訴人陳
    進福、陳建志給付照護費用413,100元，及自起訴狀繕本送
    達翌日即99年2月15日起至清償日止，依週年利率5％計算之
    利息，為有理由，應予准許，又此部分所示之債務，為不真
    正連帶債務關係，於其中任一項被上訴人給付時，上訴人之
    債權於該給付範圍內同獲滿足之清償，故他項被上訴人於該
    給付範圍內同免責任，上訴人主張被上訴人連帶給付部分之
    請求，為無理由，應予駁回，原審就上開應准許部分，為上
    訴人敗訴之判決，尚有未洽，上訴意旨求予廢棄改判，為有
    理由，爰由本院予以廢棄改判如主文第二項所示。至上訴人
    之請求不應准許部分，原判決為上訴人敗訴之判決，並駁回
    其假執行之聲請，雖判決理由不同，惟結果並無二致，經核
    於法並無不合，上訴意旨求予廢棄改判，為無理由，應駁回
    其上訴。
七、本件事證已臻明確，兩造其餘之攻擊防禦方法及所提之證據
    ，經審酌後認均無礙判決之結果，爰不予一一論述，附此敘
    明。
八、據上論結，本件上訴為一部有理由，一部無理由，依民事訴
    訟法第436條之1第3項、第450條、第449條第1項、第79條，
    判決如主文。
中    華    民    國   100    年    8     月    3     日
                  民事第五庭庭長法  官  薛中興
                                法  官  賴秀蘭
                                法  官  鄧德倩
以上正本係照原本作成。
本判決不得上訴。
中    華    民    國   100    年    8     月    3     日
                                書記官  李彥勳